臺灣高等法院民事判決　　　　　　　　 100年度重上字第86號
　　上　訴　人　周強生
　　訴訟代理人　林銘龍律師
　　上　訴　人　蔡文亮
　　　　　　　　鄭世弘
　　　　　　　　林博文
　　共　　　同
　　訴訟代理人　許獻進律師
　　被上訴人　　廖舜昌
　　訴訟代理人　江旻書律師
上列當事人間請求返還房屋事件，上訴人對中華民國99年12月31
日臺灣臺北地方法院99年度重訴字第362號第一審判決提起上訴
，本院於100年8月23日言詞辯論終結，判決如下：
    主      文
上訴駁回。
第二審訴訟費用由上訴人負擔。
    事實及理由
一、本件被上訴人起訴主張：被上訴人經由原法院98年度司執字
    第50018號強制執行事件（債務人為上訴人周強生），拍定
    台北市○○區○○段4小段539地號土地應有部分437/10000
    ，及同段2798建號即門牌號碼台北市○○路○段213巷1號7樓
    之3房屋，含共同使用2802建號應有部分，及同段2801建號
    即門牌號碼台北市○○路○段213巷1號房屋應有部分3/88，
    含共同使用2802、2803建號應有部分，併同地下1樓編號9號
    、34號停車位（下稱系爭房地及停車位），於民國98年12月
    28日獲發權利移轉證書。惟系爭房屋及停車位原為原審共同
    被告李秋琴所有，李秋琴於96年5月19日出租予上訴人周強
    生，租期自96年5月20日起至101年5月19日止，復於97年12
    月22日以信託為原因移轉登記予周強生，周強生於98年1月2
    日將系爭房屋及停車位出租予上訴人蔡文亮，租期自98年1
    月5日起至107年1月4日止，蔡文亮於98年1月5日將系爭房屋
    出租予上訴人鄭世弘，目前由上訴人鄭世宏、林博文等人居
    住。惟周強生與蔡文亮間之租賃契約係通謀虛偽意思表示，
    其租賃關係並不存在。縱認其租約為真正，但周強生違約將
    系爭房屋及停車位轉租蔡文亮，蔡文亮未經同意復轉租予鄭
    世弘，則被上訴人自得依周強生與蔡文亮間租約第8條、第
    14條約定終止租約，並以起訴狀繕本送達為終止租約意思表
    示。又上訴人及李秋琴均係無權占有系爭房屋及停車位，而
    受有相當於租金之不當得利，使被上訴人受有損害，應依前
    開租約約定每月給付新臺幣（下同）5萬元。爰依民法第348
    條規定請求周強生交付系爭房屋，依租約第14條約定請求蔡
    文亮遷讓房屋，依民法第767條第1項、第184條、第185條規
    定請求上訴人及李秋琴遷讓房屋及停車位，依民法第179條
    、第184條、第185條規定請求上訴人及李秋琴連帶給付不當
    得利，及依租約第12條約定請求蔡文亮給付損害金。爰求為
    判命：上訴人及李秋琴應將系爭房屋及停車位騰空遷讓返還
    被上訴人，並應自98年12月28日起至返還上開房屋之日止，
    按月連帶給付被上訴人5萬元等語（原審判命上訴人周強生
    、蔡文亮、鄭世弘、林博文應將系爭房屋及停車位騰空遷讓
    交付被上訴人；蔡文亮應自99年2月13日起至返還前開房屋
    之日止，按月給付被上訴人5萬元。並駁回被上訴人其餘之
    訴。上訴人就其敗訴部分提起上訴。被上訴人就其敗訴部分
    未提起上訴，業已確定）。並答辯聲明：上訴駁回。
二、上訴人周強生則以：李秋琴為周強生之高中老師，自96年起
    多次向周強生借款，至96年間達1,200萬元，遂將系爭房屋
    出租予周強生，租期5年，押租金200萬元，每月租金5萬元
    ，以押租金及租金作為抵償上開積欠之借款。嗣因李秋琴還
    款情況不佳，積欠周強生1,000萬元，遂於97年12月22日將
    系爭房地設定1,000萬元抵押權，同時信託登記予周強生，
    由周強生管理處分系爭房地，以為擔保。周強生又因積欠蔡
    文亮600萬元，而將系爭房屋出租蔡文亮，每月租金5萬元，
    租期10年，並同意蔡文亮得出租或轉交他人全權使用，以抵
    償600萬元債務，故周強生先後與李秋琴、蔡文亮間之租賃
    關係確實存在。另周強生並無違約轉租之情事，被上訴人不
    得終止租約。又周強生早已口頭同意蔡文亮得自行或出租系
    爭房地及停車位等語，資為抗辯。並上訴聲明：(一)原判決不
    利於周強生部分廢棄。(二)上廢棄部分，被上訴人在第一審之
    訴及假執行之聲請均駁回。
三、上訴人蔡文亮、鄭世弘、林博文則以：周強生與蔡文亮間已
    明確約定系爭房屋及停車位之租賃關係，且原審法官至現場
    履勘，亦證實鄭世弘等人現居住於該系爭建物，並非通謀虛
    偽意思表示。而李秋琴將系爭房地信託登記予周強生，周強
    生復將系爭房屋出租予蔡文亮，則蔡文亮本於租約占有系爭
    房屋，自屬有權占有。至於原租約及公證租約關於租期、租
    金給付及押租金約定前後不一，其中關於原租約之10年租約
    期間，顯屬繕打錯誤，其餘關於租金及押租金之約定，本得
    隨時修正，不足以因此認為周強生與蔡文亮間租賃關係為虛
    偽。又周強生將系爭房屋及停車位出租時，已口頭同意蔡文
    亮得出租或轉交他人使用，故被上訴人不得反於當時租約約
    定而主張。因此鄭世弘依與蔡文亮簽訂租賃契約占有使用系
    爭房屋，亦屬有權占有等語，資為抗辯。並上訴聲明：(一)原
    判決不利於蔡文亮、鄭世弘、林博文部分廢棄。(二)上廢棄部
    分，被上訴人在第一審之訴及假執行之聲請均駁回。
四、兩造不爭執之事實：
  (一)原審共同被告李秋琴於97年12月22日以信託為原因，將系爭
    房地所有權移轉登記予上訴人周強生。
  (二)被上訴人經原法院98年度司執字第50018號強制執行事件，
    拍定買受系爭房地併同地下1樓編號9號、34號停車位，於98
    年12月28日獲發權利移轉證書。
  (三)系爭房屋及停車位目前由上訴人鄭世宏及其配偶即訴外人林
    曉彤、上訴人林博文及其配偶即訴外人戴淑惠、女兒林庭妤
    居住。
  (四)依周強生與蔡文亮於98年1月2日簽訂之租賃契約記載，周強
    生自98年1月5日起將系爭房屋出租予蔡文亮，租期10年，租
    金每月5萬元。另依周強生與蔡文亮於98年3月2日、經公證
    人詹晉良公證之另份租賃契約記載，周強生自98年1月5日起
    將系爭房屋出租予蔡文亮，租期10年，租金每月5萬元。依
    蔡文亮與鄭世弘於98年1月5日簽訂房屋契約約定，蔡文亮將
    系爭房屋出租予鄭世弘，租期10年。另依蔡文亮與鄭世弘於
    98年1月15日簽訂協議書約定，蔡文亮自98年2月1日起將系
    爭房屋出租予鄭世弘，租期10年，租金每月5萬5千元。
  (五)被上訴人於99年7月7日以台北古亭郵局第1039號存證信函通
    知上訴人蔡文亮兩造間就系爭房屋及停車位並無租賃關係，
    並催告蔡文亮應於3日內給付99年各期租金。被上訴人另於
    99年7月10日以台北古亭郵局第1061號存證信函通知蔡文亮
    兩造間就系爭房屋及停車位並無租賃關係，況蔡文亮未給付
    99年各期租金，被上訴人以該存證信函表示終止租約並催告
    蔡文亮應返還系爭房屋及停車位，並按月賠償5萬元。
  (六)上訴人蔡文亮於99年7月28日委託常理法律事務所以（99）
    常字第07039號函通知被上訴人，周強生已經口頭同意讓蔡
    文亮得自行或出租或轉交他人全權使用系爭建物，雙方之租
    金已經付清，依民法第425條第1項規定，被上訴人應受蔡文
    亮與周強生間租賃契約之拘束，亦不得另行請求租金。
  (七)被上訴人以起訴狀繕本之送達為終止租約之意思表示，該繕
    本並於99年2月12日送達上訴人蔡文亮。
五、兩造爭執要點為：(一)周強生與蔡文亮間之租約、及蔡文亮與
    鄭世弘間之租約，是否為通謀虛偽意思表示而無效？(二)被上
    訴人得否終止系爭租約，請求上訴人將系爭房屋騰空遷讓返
    還，並請求返還不當得利？茲就兩造爭點及本院得心證理由
    分述如下：
  (一)周強生與蔡文亮間之租約、及蔡文亮與鄭世弘間之租約，是
    否為通謀虛偽意思表示而無效？
    1.按表意人與相對人通謀舉證而為虛偽意思表示者，其意思
      表示無效，民法第87條第1項本文定有明文。被上訴人主
      張周強生與蔡文亮間之租約為通謀虛偽意思表示而無效。
      上訴人則辯稱：因周強生積欠蔡文亮600萬元，故周強生
      出租系爭房屋予蔡文亮，並以全部租金計600萬元抵償上
      開600萬元債務云云。經查：
      (1)依周強生與蔡文亮所先後訂立之二份租賃契約所載，周
        強生固然自98年1月5日起將系爭房屋及車位出租予蔡文
        亮，租期10年，租金每月5萬元。而系爭租金既高達600
        萬元，惟遍觀周強生與蔡文亮所訂立之二份租賃契約，
        均未載明周強生積欠蔡文亮600萬元而「以債抵租」等
        字樣，顯與常情有違。又依周強生與蔡文亮於98年1月2
        日所訂立之租賃契約第5條約定：「乙方（即蔡文亮）
        應於訂約時，交於甲方（即周強生）新台幣600萬元作
        為押租保證金……。」（見原審卷第21頁）。則周強生
        若果真積欠蔡文亮600萬元而以債抵租，又何須繳交押
        租金以確保租金之給付？是據此足證所謂周強生積欠蔡
        文亮600萬元，但蔡文亮卻尚另給付600萬元押租保證金
        予周強生，顯然有違常情，該租約即難認為真實。
      (2)又周強生與蔡文亮復於98年3月2日修正上開租賃契約後
        再行公證，而依該公證租賃契約第5條仍約定：「乙方
        （即蔡文亮）應於訂約時，交於甲方（即周強生）10年
        共120個月之租金新台幣600萬元整，已預付而未到期之
        租金則暫充本約之保證金，故於10年期滿時，保證金則
        以全數抵充租金，無須退還。」亦有該公證租約影本可
        稽（見原審卷第27頁）。則周強生若果真以租抵債，豈
        有所謂暫充保證金可言？而上訴人雖非具有法律專業知
        識之人，惟既然持上開租約前往民間公證人處公證，且
        所謂以租抵債之情事復為雙方締約之重要動機，則衡情
        即應將以租抵債之情形載明於租約之中，始符雙方之利
        益。然該項公證租約並無該項約定，則據此足證並無所
        謂以租抵債情事。
      (3)此外周強生雖辯稱積欠蔡文亮600萬元云云，惟該等借
        款金額龐大，而周強生卻未書立借據，亦未邀同第三人
        擔任保證人或設定抵押權，則蔡文亮之債權毫無任何擔
        保，亦與常情有違。且上訴人亦未舉證證明該等債務之
        內容、發生時間、給付金錢之方式，故綜合上述，應認
        為周強生與蔡文亮間之租約為通謀虛偽意思表示而無效
        。被上訴人此部分主張，應屬有據。
    2.被上訴人復主張蔡文亮與鄭世弘間之租約為通謀虛偽意思
      表示而無效，上訴人則否認之。經查：
      (1)依蔡文亮所提出於98年1月5日簽訂之房屋契約所示，僅
        載明「本人蔡文亮……租於台北市○○路○段213巷1號7
        樓之3及地下1樓車位編號9號及34號房地之租賃契約，
        租期10年，本人同意將使用權讓與鄭世弘……。」而全
        無鄭世弘之簽名，有該契約影本可稽（見原審卷第30
        頁），顯然有違常情。且其文字簡略，並未約定雙方權
        利義務關係，衡情不能認為係租賃契約。
      (2)另蔡文亮與鄭世弘復於98年1月15日簽訂協議書，約定
        ：「乙方（即蔡文亮）同意將台北市○○路○段213巷1
        號7樓之3房屋（7F ～8F），租給甲方（即鄭世弘）使
        用，租期為98年2月1日～108年1月31日止（98年1月為
        整理裝修期），共計10年，甲方支付押租金新台幣150
        萬元整（到期無息退還），租金10年合計660萬元（月
        租金新台幣5萬5千元）。甲方同意乙方要求，甲方以現
        金方式繳交租金……。」固有該協議書及蔡文亮出具之
        簽收單影本可稽（見原審卷第143至150頁）。惟該等簽
        收單僅載明蔡文亮收受若干金錢，並未載明係付款人為
        何人，亦未載明其原因，則據此並不足以證明為鄭世弘
        給付租金予蔡文亮。又縱使上開簽收單確為鄭世弘給付
        租金之證明，惟依該單所示，鄭世弘於98年1月16日已
        給付250萬元，扣除押金150萬元，已支付租金100萬元
        ，即已預付1年6個月租金至99年7月。復於98年4月1日
        給付50萬元，98年7月29日給付50萬元，98年9月17日給
        付30萬元，99年1月14日給付10萬元，99年2月10日給付
        40萬元，99年4月1日給付15萬元。則綜合上述，鄭世弘
        自98年1月15日締約時起至99年4月1日止，短短14個月
        間已給付蔡文亮共4年6個月之租金合計445萬元，顯然
        與常情有違。故綜合上述，應認為蔡文亮與鄭世弘間之
        租約為通謀虛偽意思表示而無效。被上訴人此部分主張
        ，應屬有據。
  (二)被上訴人得否終止系爭租約，請求上訴人將系爭房屋騰空遷
    讓返還，並請求返還不當得利？
    1.退而言之，縱認各該租約為真正，惟按承租人非經出租人
      承諾，不得將租賃物轉租於他人；但租賃物為房屋者，除
      有反對之約定外，承租人得將其一部分轉租於他人；承租
      人違反前項規定，將租賃物轉租於他人者，出租人得終止
      契約，民法第443條定有明文。
    2.經查依周強生與蔡文亮於98年1月2日訂立之租賃契約第8
      條、及98年3月2日經公證之租賃契約第8條均約定：「乙
      方（即蔡文亮）未經甲方（即周強生）同意，不得私自將
      租賃房屋權利全部或一部出借、轉租、頂讓或以其他變相
      方法由他人使用房屋。」有上開租約影本可稽（見原審卷
      第21、27頁）。然蔡文亮向周強生承租系爭房屋及車位後
      ，於98年1月5日復將系爭房屋轉租予鄭世弘，租期10年，
      租金每月5萬5千元，有房屋契約、協議書影本可證（見原
      審卷第30、143頁），衡情自屬違約轉租。上訴人雖辯稱
      周強生曾口頭同意蔡文亮轉租，僅因不諳法律而未於租約
      中載明云云。惟周強生與蔡文亮既然復持租賃契約前往民
      間公證人處公證，卻未將該等同意轉租情事載明於租約之
      中，則據此足證周強生並未同意蔡文亮轉租，僅因臨訟而
      改稱曾經同意轉租云云。是其所辯，並不足採。
    3.而被上訴人係因訴外人合作金庫商業銀行股份有限公司向
      原法院聲請對上訴人周強生之財產為強制執行拍賣程序，
      而於98年12月28日取得系爭房地及停車位所有權，則依民
      法第425條第1項規定，周強生與蔡文亮於98年1月2日訂立
      之租賃契約，對於被上訴人仍繼續存在。而該租賃契約第
      14條約定：「甲乙各方遵守本契約各條項之規定，如有違
      背任何條件時，甲方（即周強生）得隨時解約收回房屋…
      …。」（見原審卷第22、28頁）。故被上訴人依該約定，
      於原審以起訴狀繕本送達為終止系爭租約之意思表示，該
      繕本並於99年2月12日送達蔡文亮，有送達證書可證（見
      原審卷第38頁），即屬有據。則蔡文亮自99年2月13日起
      無權占用系爭房屋，而被上訴人主張依民法第348條規定
      請求周強生交付系爭房屋，並依租約第14條約定請求蔡文
      亮遷讓房屋，復依民法第767條第1項規定請求蔡文亮、鄭
      世弘、林博文遷出房屋，均屬可採。
    4.次按無法律上之原因而受利益，致他人受損害者，應返還
      其利益，民法第179條前段定有明文。次按無權占有他人
      之土地，可能獲得相當於租金之利益，為社會通常之觀念
      （最高法院61年台上字第1695號判例意旨參照）。經查上
      訴人蔡文亮無合法之正當權源自99年2月13日起占用系爭
      房屋，復將系爭房屋出租上訴人鄭世弘，受有相當於租金
      之利益，致被上訴人受有相當於租金之損害，被上訴人主
      張依民法第179條規定，請求蔡文亮給付相當於租金之損
      害，即屬有據。本院審酌系爭房屋位處台北市○○區○○
      路4段與木新路路口，交通便利，生活機能完備，且依周
      強生與蔡文亮間租賃契約約定系爭房屋租金為每月5萬元
      ，蔡文亮與鄭世弘間租賃契約約定系爭房屋租金為每月5
      萬5,000元，亦如前述，則被上訴人主張僅以每月5萬元計
      算系爭房屋之損害，尚屬適當。
六、綜上所述，被上訴人請求上訴人周強生、蔡文亮、鄭世弘、
    林博文將系爭房屋及車位騰空遷讓返還被上訴人，並請求上
    訴人蔡文亮返還每月5萬元計算之不當得利，應予准許。原
    審為上訴人敗訴之判決，並無不合。上訴意旨指摘原判決不
    當，求予廢棄改判，為無理由，應予駁回。
七、本件事證已臻明確，兩造其餘之攻擊、防禦方法，核與判決
    結果不生影響，毋庸逐一論列，併此敘明。
八、據上論結，本件上訴為無理由。依民事訴訟法第449條第1項
    、第78條，判決如主文。
中    華    民    國   100    年    9     月    6     日
                    民事第七庭
                        審判長法  官  鄭三源
                              法  官  梁玉芬
                              法  官  邱  琦
正本係照原本作成。
如不服本判決，應於收受送達後20日內向本院提出上訴書狀，其
未表明上訴理由者，應於提出上訴後20日內向本院補提理由書狀
（均須按他造當事人之人數附繕本）上訴時應提出委任律師或具
有律師資格之人之委任狀；委任有律師資格者，另應附具律師資
格證書及釋明委任人與受任人有民事訴訟法第466條之1第1項但
書或第2項（詳附註）所定關係之釋明文書影本。如委任律師提
起上訴者，應一併繳納上訴審裁判費。
中    華    民    國   100    年    9     月    7     日
                              書記官  廖艷莉
附註：
民事訴訟法第466條之1（第1項、第2項）：
對於第二審判決上訴，上訴人應委任律師為訴訟代理人。但上訴
人或其他法定代理人具有律師資格者，不在此限。
上訴人之配偶、三親等內之血親、二親等內之姻親，或上訴人為
法人、中央或地方機關時，其所屬專任人員具有律師資格並經法
院認為適當者，亦得為第三審訴訟代理人。